【裁判字號】    92,上訴,1401
【裁判日期】    920918
【裁判案由】    廢棄物清理法等
【裁判全文】
臺灣高等法院臺中分院刑事判決                  九十二年度上訴字第一四一號
    上  訴  人  臺灣臺中地方法院檢察署檢察官
    上  訴  人
    即  被  告  丙○○
右上訴人因被告違反廢棄物清理法等案件，不服臺灣臺中地方法院九十二年度訴字第
一○五二號中華民國九十二年五月二十六日第一審判決（起訴案號：臺灣臺中地方法
院檢察署九十二年度偵字第四三四○號、移
九十二年度偵字第一四六九一號），提起上訴，本院判決如左：
    主      文
上訴駁回。
    事      實
一、丙○○明知坐落臺中縣太平市○○○段一五二之九地號土地屬於國有土地，而為
    財政部國有財產局所管理，未經許可不得佔用，詎為達從事廢金屬加工冶煉之目
    的，竟意圖為自己不法之利益，未經取得該土地所有權人或管理者之同意，即自
    民國（下同）八十八年三月間某日起，擅自佔用該土地如附件所示部分，並在
    其上搭建鐵皮工廠，做為廢金屬加工冶煉之場所，竊佔面積合計為一千七百三十
    四平方公尺。丙○○復未依廢棄物清理法第四十一條第一項規定領有廢棄物清除
    、處理許可文件，即基於概括犯意，自八十八年三月間某日起，從事廢金屬之加
    工冶煉，其作法為先向工廠或廢棄物清理場以低價購入含有雜質之廢金屬，收集
    後將之運送到上址，放置於鐵桶內貯存，待數量足夠後再置於爐子內以木炭燃燒
    加熱，使之熔解進而提煉其中之可用金屬，轉賣予中盤商牟利，以此方法從事廢
    棄物之貯存、清除、處理。嗣於九十一年十一月十八日，經臺中縣環境保護局派
    員至上址採樣檢測結果，認定前述廢棄物之ＴＣＬＰ鉛及其化合物檢測值超過最
    大限值，而屬於有害事業廢棄物，並函知財政部國有財產局臺灣中區辦事處，經
    該辦事處向臺中縣警察局提出檢舉，而查知上情。
二、案經臺中縣警察局移送臺灣臺中地方法院檢察署檢察官偵查起訴及移送本院併審
    審理。
    理      由
一、訊據被告即上訴人丙○○固坦承右揭在國有土地未依法領有廢棄物清除、處理許
    可文件，從事廢棄物貯存、清除、處理之事實，惟矢口否認有何違反廢棄物清理
    法及竊佔之事實，辯稱：伊是從事鋁的回收，鋁是屬於無毒物質，環保局認係有
    害物質，顯不正確，且伊於八十八年五月間，曾繳納土地補償金新台幣二萬三千
    七百元給財政部國有財產局臺灣中區辦事處，應不構成竊佔云云，惟查右揭事實
    ，業據證人即財政部國有財產局臺灣中區辦事處職員柯芳勝於原審調查時證述：
    本件是臺中縣太平市公所清潔隊向國有財產局臺灣中區辦事處提出檢舉，伊於九
    十一年十二月十六日到場勘查並繪製國有土地勘查表（如附件），發現該處有工
    廠，工廠內堆積雜物，有爐子、廢金屬等物，經伊查證結果，現場是丙○○在使
    用，丙○○佔用部分就是國有土地勘查表上面標明的部分，另外用紅筆虛線特
    別標明的是工廠部分，合計面積約一千七百三十四平方公尺等語相符（見原審卷
    第一五、一六頁），並有財政部國有財產局臺灣中區辦事處九十二年一月二日台
    財產中改字第○九一○○三二三三二號函、土地勘清查表列印、國有土地勘（清
    ）查表—使用現況圖、臺中縣環保局檢測報告各一份及照片十七幀在卷可稽（詳
    見臺灣臺中地方法院檢察署九十二年度偵字第四三四○號卷第九至三○頁），而
    依上開臺中縣環保局檢測報告顯示九十一年十一月十八日，經臺中縣環境保護局
    之檢測結果，認定前述廢棄物之ＴＣＬＰ鉛及其化合物檢測值超過最大限值，而
    屬於有害事業廢棄物，被告辯稱：鋁是屬於無毒物質云云，顯非可採。又被告雖
    另辯稱：伊於八十八年五月間，曾繳納土地補償金新台幣二萬三千七百元給財政
    部國有財產局臺灣中區辦事處，應不構成竊佔云云，並提出郵政劃撥儲金存款收
    據一紙為證（見臺灣臺中地方法院檢察署九十二年度偵字第四三四○號卷第三八
    頁）。惟土地補償金乃政府針對無正當權源使用公有土地者事後予以追繳補償金
    之行政措施，性質上屬於民事不當得利者返還其所受利益。如前所述，被告於佔
    用上開土地前既未徵得土地所有權人或管理者之同意，自不得以其事後遭財政部
    國有財產局臺灣中區辦事處追繳土地補償金為由，反推土地所有權人或管理者事
    前即已同意被告使用該土地。被告此部分辯解，不足為採。本件事證明確，被告
    犯行堪以認定。
二、查廢棄物清理法雖已於九十年十月二十四日修正公布施行，並於同年月二十六日
    生效，惟按連續數行為而犯同一之罪名者，以一罪論，刑法第五十六條定有明文
    ，則當連續犯罪之際，遇刑法有變更時，其一部涉及舊法，一部涉及新法者，即
    應依最後行為時之法律處斷，最高法院二十九年上字第三八六六號著有判例可資
    參照。本件被告雖自八十八年三月間起即違反修正前之廢棄物清理法第二十條、
    第二十二條第二項第四款規定，然因被告違反廢棄物清理法之最後行為時點係在
    法律修正之後，揆諸上開判例意旨，自應適用修正後之廢棄物清理法予以論處。
    又廢棄物清理法所稱廢棄物，分下列二種：壹、一般廢棄物：由家庭或其他非事
    業所產生之垃圾、糞尿、動物屍體等，足以污染環境衛生之固體或液體廢棄物。
    貳、事業廢棄物：(一)有害事業廢棄物：由事業所產生具有毒性、危險性，其濃度
    或數量足以影響人體健康或污染環境之廢棄物。(二)一般事業廢棄物：由事業所產
    生有害廢棄物以外之廢棄物，修正後廢棄物清理法第二條第一項定有明文。本件
    被告所加工冶煉之廢金屬，來源為工廠，屬於事業所產生，且經臺中縣環境保護
    局派員採樣檢測結果，其中鉛及其化合物檢測值超過最大限值，從而認定屬於有
    害事業廢棄物。另事業廢棄物之貯存，係指事業廢棄物於清除、處理前，放置於
    特定地點或貯存容器、設施內之行為；事業廢棄物之清除，係指事業廢棄物之收
    集、運輸行為；事業廢棄物之處理，則可分為中間處理、最終處置、再利用三種
    ，而中間處理係指事業廢棄物在最終處置或再利用前，以物理、化學、生物、熱
    處理或其他處理方法，改變其物理、化學、生物特性或成分，達成分離、減積、
    去毒、固化或安定之行為，此為事業廢棄物貯存清除處理方法及設施標準第二條
    第一款、第二款、第三款所明定。故核被告所為，係犯刑法第三百二十條第二項
    之竊佔罪及修正後廢棄物清理法第四十六條第一項第四款之未依廢棄物清理法第
    四十一條第一項規定領有廢棄物清除、處理許可文件，從事廢棄物貯存、清除、
    處理罪。被告先後多次貯存、清除、處理廢棄物犯行，時間緊接，犯罪構成要件
    相同，顯係基於概括犯意為之，應依連續犯之規定論以一罪，並加重其刑。被告
    所犯右揭二罪間，有手段目的之牽連關係，應依刑法第五十五條規定，從情節較
    重之未依廢棄物清理法第四十一條第一項規定領有廢棄物清除、處理許可文件，
    從事廢棄物貯存、清除、處理罪處斷，臺灣臺中地方法院檢察署九十二年度偵字
    第一四六九一號併案審理之有關事後被告是否有清理廢棄物之事實與本件被告涉
    犯丙○○未依廢棄物清理法第四十一條第一項規定領有廢棄物清除、處理許可文
    件，從事廢棄物貯存、清除、處理之犯行，係同一事實，本院自得併予審理。原
    審判決適用廢棄物清理法第四十六條第一項第四款，刑法第十一條前段、第五十
    六條、第三百二十條第二項、第五十五條、第七十四條第一款，罰金罰鍰提高標
    準條例第一條前段之規定，並審酌被告竊佔國有土地期間逾三年，且非法從事廢
    棄物貯存、清除、處理，其行為足以污染環境衛生，並影響附近居民之身體健康
    ，犯罪所生危害非輕，惟事後坦承犯行，足見尚知悔悟等一切情狀，量處被告有
    期徒刑壹年貳月。且認被告前未曾受有期徒刑以上刑之宣告，有臺灣高等法院被
    告全國前案紀錄表及全國前案查詢資料附卷可憑，其事後坦承犯行，且經原審以
    電話詢問財政部國有財產局臺灣中區辦事處職員柯芳勝，其表示經實地勘查結果
    發現被告已拆除鐵皮工廠，將上址回復原狀，有原審九十二年五月二十六日上午
    九時之電話紀錄在卷可參（詳見原審卷第三十二頁），足認被告歷此偵審程序及
    刑之宣告，已知所警惕而無再犯之虞，認所宣告之刑以暫不執行為適當，併予宣
    告緩刑四年，以啟自新。核其認事用法均無違誤，量刑亦稱妥適應予維持。被告
    上訴主張其從事之鋁加工，並非有害物質等語，指摘原審為有罪判決顯不當，惟
    依並上開財政部國有財產局臺灣中區辦事處九十二年一月二日台財產中改字第○
    九一○○三二三三二號函、土地勘清查表列印、國有土地勘（清）查表—使用現
    況圖、臺中縣環保局檢測報告各一份及照片十七幀等物，業已證明被告右揭佔有
    及未依廢棄物清理法第四十一條第一項規定領有廢棄物清除、處理許可文件，從
    事廢棄物貯存、清除、處理之事實，被告右揭上訴顯無理由，應予駁回。另原審
    法院檢察署檢察官據被害人財政部國有財產局中區辦事處請求上訴意旨以：「本
    件於臺灣臺中地方法院刑事庭九十二年四月三十日庭訊時，被告辯稱已將竊佔臺
    中縣太平市○○○段一五二─九號國有土地非法從事非鐵金屬冶鍊、貯存有害廢
    棄物等清理完畢，案經聲請人勘查後回報承審法官略以，被告已拆除系爭地上鐵
    皮工廠，回復原狀，惟全案經行政院環境保護署環境督察總隊中區環境督察大隊
    於九十二年五月二十一日下午二時許，邀集臺中縣環境保護局、太平市公所、劉
    君（未到場）及本處辦理現場會勘及開挖後發現，被告於本案國有土地及附近河
    川行水區域內，棄置及掩埋有害事業廢棄物等情，且經採樣檢測結果，認定屬有
    害事業廢棄物。被告雖於庭訊時坦承犯行，且拆除地上鐵皮工廠，然對於貯存於
    『地下』之嚴重污染源，經該大隊進行開挖結果發現有掩埋爐渣及其他不明事業
    廢棄物情形，並未依法全部清除處理，僅將上述有害廢棄物就地掩埋，製造回復
    『地上』原狀之假象，致聲請人派員實地勘查時無從發現，有上開環保署中區督
    察大隊會勘記錄為證。由此，顯見被告於庭訊過程中，隱匿事實罪刑重大，毫無
    悔過之意，被告竊佔國有土地且從事有害事業廢棄物貯存之行為，足以污染環境
    衛生，並影響附近居民之身體健康，僅依刑事訴訟法第三百四十四條第二項請求
    上訴，經核尚非顯無理由。」等語，指摘原審判決不當。惟查：訊據被告堅決否
    認有將廢棄物埋入太平市○○○段一五二─九號及其附近土地內，且辯稱：「在
    同一地點，我已經一年多都沒有做了，都沒有進去過」等語（詳見臺灣臺中地方
    法院檢察署九十二年度偵字第一四六九一號卷第七十一頁、本院審理卷第四十三
    頁），雖全案經行政院環境保護署環境督察總隊中區環境督察大隊於九十二年五
    月二十一日下午二時許，邀集臺中縣環境保護局、太平市公所在該處辦理現場會
    勘及開挖後雖發現本案國有土地及附近河川行水區域內，棄置及掩埋有害事業廢
    棄物等情，且經採樣檢測結果，認定屬有害事業廢棄物，然並未會同被告在場。
    而證人乙○○於本院調查時到庭證稱：「（問：臺中縣太平市○○○段一五二─
    九號土地做何用途？）這些土地在被告做之前，就有其他人在做『還沙』。（問
    ：被告何時做？）正確時間不知道，就我知道大概有一年多？」（詳見本院審理
    卷第四十頁、第四十一頁），而證人即於案發後受僱被告清理現場之甲○○亦於
    本院調查時供稱：「被告是請我清理廢鐵，沒有清理廢棄物，我是用夾的土地並
    沒有整理，並呈現場整理之相片三張」等語（詳見本院審理卷第四十一頁），依
    證人乙○○上開證稱上開土地並非僅被告一人從事廢棄物清理，且被告在該地僅
    從事一年多，而證人甲○○所提供之相片三張亦無顯示該土地埋有何廢棄物，且
    被告一再辯稱伊並未掩埋有害事業廢棄物，尚難遽以該地發現有廢棄物，即認係
    被告所掩埋，是被告辯稱其並未於上開土地掩埋廢棄物，尚非不可採，另被告右
    揭未依廢棄物清理法第四十一條第一項規定領有廢棄物清除、處理許可文件，從
    事廢棄物貯存、清除、處理及竊佔犯行，業經原審審酌被告竊佔國有土地期間逾
    三年，且非法從事廢棄物貯存、清除、處理，其行為足以污染環境衛生，並影響
    附近居民之身體健康，犯罪所生危害非輕，並發現被告已拆除鐵皮工廠，量處被
    告有期徒刑壹年貳月，並予宣告緩刑四年，自無從以嗣後發現有棄置或掩埋之廢
    棄物，指摘原審認定有誤。原審法院檢察署檢察官據被害人財政部國有財產局中
    區辦事處請求上訴意旨所指各項，既未能積極證明係被告所為，且原審判決業已
    審酌上開所述各情，予以被告妥適之科刑，並無何不妥之處，從而原審法院檢察
    署檢察官據被害人財政部國有財產局中區辦事處認被告事前未坦白且事後復未能
    清理請求上訴，指摘原審判決不當，亦無理由，應予駁回。
據上論斷，應依刑事訴訟法第三百六十八條，判決如主文。
本案經檢察官丁○○到庭執行職務。
中      華      民      國      九十二     年     九      月    十八    日
                                臺灣高等法院臺中分院刑事第三庭
                                      審判長法  官  陳  朱  貴
                                            法  官  劉  連  星
                                            法  官  胡  忠  文
右正本證明與原本無異。
如不服本判決應於收受送達後十日內向本院提出上訴書狀，其未敘述上訴之理由者並
得於提起上訴後十日內向本院補提理由書（均須按他造當事人之人數附繕本）。
                                            書記官  許  美  惠
中      華      民      國      九十二     年     九      月    十八    日
附錄論罪科刑法條：
刑法第三百二十條第二項：
意圖為自己或第三人不法之利益，而竊佔他人之不動產者，依前項之規定處斷。
廢棄物清理法第四十六條第一項第四款
有下列情形之一者，處一年以上五年以下有期徒刑，得併科新臺幣三百萬元以下罰金
：
四  未依第四十一條第一項規定領有廢棄物清除、處理許可文件，從事廢棄物貯存、
    清除、處理，或未依廢棄物清除、處理許可文件內容貯存、清除、處理廢棄物。
                                                                        Ｒ


司法院資訊處製作；財團法人民間司法改革基金會備份。
